ACORDAO-COMPLETO-2530250

ACÓRDÃO 1910/2022 ATA 12/2022 - SEGUNDA CÂMARA

VISTOS, relatados e discutidos estes autos da Tomada de Contas Especial instaurada pelo Fundo Nacional de Saúde, em decorrência de irregularidades na gestão dos recursos públicos do Convênio 3.063/2007, celebrado entre a União, por intermédio do Ministério da Saúde, e a Secretaria de Estado de Saúde Pública do Rio Grande do Norte - SESAP/RN.
ACORDAM os Ministros do Tribunal de Contas da União, reunidos em Sessão da Segunda Câmara, ante as razões expostas pelo Relator, em: 
9.1. com fundamento nos arts. 1º, inciso I, 16, inciso III, alíneas "b" e "c", 19, caput, e 23, inciso III, da Lei 8.443/1992, julgar irregulares as contas do Estado do Rio Grande do Norte, e condená-lo ao pagamento das quantias a seguir especificadas, atualizadas monetariamente e acrescidas dos juros de mora, calculados a partir das datas discriminadas até a do efetivo recolhimento, com a fixação do prazo de 15 (quinze) dias, a contar da notificação, para comprovar, perante o Tribunal (art. 214, inciso III, alínea "a", do RI/TCU) , o recolhimento da dívida ao Fundo Nacional de Saúde, na forma prevista na legislação em vigor, abatendo-se, na oportunidade, os valores já ressarcidos: 
	DATA
	VALOR (R$) 

	14/12/2012
	24.009,25

	20/12/2012
	1.004,39

	24/01/2013
	183.470,46

	29/01/2013
	1.196,94

	08/02/2013
	266,65

	12/03/2013
	266,65

	08/04/2013
	266,65

	26/06/2013
	7.368,00

	03/07/2013
	767,11

	06/08/2013
	239,47

	18/11/2013
	2.371,45

	04/12/2013
	44.330,19

	26/12/2013
	230,88

9.2. autorizar, caso requerido, nos termos do art. 26 da Lei 8.443/1992, o parcelamento da dívida em até 36 (trinta e seis) parcelas mensais e sucessivas, sobre as quais incidirão os correspondentes acréscimos legais (débito: atualização monetária e juros) , esclarecendo ao responsável que a falta de pagamento de qualquer parcela importará no vencimento antecipado do saldo devedor (art. 217, § 2º, inciso II, do Regimento Interno/TCU) , sem prejuízo das demais medidas legais;
9.3. autorizar, desde logo, a cobrança judicial da dívida, caso não atendida a notificação, nos termos do art. 28, inciso II, da Lei 8.443/1992; e
9.4. dar ciência deste acórdão ao Estado do Rio Grande do Norte e ao Fundo Nacional de Saúde.

Tomada de Contas Especial instaurada pelo Fundo Nacional de Saúde, em decorrência de irregularidades na gestão dos recursos públicos do Convênio 3.063/2007, celebrado entre a União, por intermédio do Ministério da Saúde, e a Secretaria de Estado de Saúde Pública do Rio Grande do Norte  SESAP/RN.

Segunda Câmara

Secretaria de Estado da Saúde Pública do Rio Grande do Norte.

3. Responsáveis: Estado do Rio Grande do Norte (08.241.739/0002-88), Luiz Roberto Leite Fonseca (XXX.952.013-XX) e Isaú Gerino Vilela da Silva (XXX.217.214-XX).

13.1. Ministros presentes: Bruno Dantas (Presidente), Augusto Nardes e Antonio Anastasia.
13.2. Ministro-Substituto convocado: Marcos Bemquerer Costa (Relator).

MARCOS BEMQUERER

Trata-se da Tomada de Contas Especial instaurada pelo Fundo Nacional de Saúde - FNS, em desfavor da Secretaria de Estado da Saúde Pública do Rio Grande do Norte (SESAP/RN) e dos Srs. Isau Gerino Vilela da Silva e Luiz Roberto Leite Fonseca, na condição de secretários daquele órgão estadual, nos períodos, respectivamente, de 5/6/2012 a 20/3/2013 e de 23/3/2013 a 31/12/2014, em decorrência da impugnação parcial das despesas, da falta de devolução de recursos financeiros e da ausência de aplicação da contrapartida proporcional pactuada na gestão dos recursos públicos do Convênio 3.063/2007 (Siafi 617426) , celebrado entre a União, por intermédio do Ministério da Saúde, e aquela Secretaria de Saúde.
2.	Em fase pretérita, este Tribunal apreciou a presente TCE, ocasião em que julgou regulares as contas do Sr. Isau Gerino Vilela da Silva e regulares com ressalva as do Sr. Luiz Roberto Leite Fonseca, sem embargo de rejeitar as alegações de defesa apresentadas pelo Estado do Rio Grande do Norte e de lhe fixar novo e improrrogável prazo para comprovar o recolhimento ao Fundo Nacional de Saúde do débito apurado nos autos (Acórdão 9740/2021-TCU-Segunda Câmara, peça 94) .
3.	Nesta oportunidade, transcorrido o prazo concedido sem que o ente federado tenha comparecido aos autos, a Secretaria de Controle Externo de Tomada de Contas Especial - Secex-TCE propõe, em síntese, deferir pedido de sustentação oral formulado pelo Sr. Luiz Roberto Leite Fonseca e julgar irregulares as contas do Estado do Rio Grande do Norte, com a consequente condenação ao pagamento do débito que lhe foi imputado, atualizado e acrescido de juros de mora, autorizando-se, desde logo, a cobrança judicial da dívida e o correspondente parcelamento em até 36 parcelas mensais, dentre outras providências (peças 126, 127 e 128) .
4.	O MP/TCU, representado pela Procuradora-Geral Cristina Machado da Costa e Silva, endossa o encaminhamento proposto, à exceção do deferimento do pedido de sustentação oral apresentado pelo Sr. Luiz Roberto Leite Fonseca, porquanto objetivava apresentar defesa por ocasião do julgamento de suas contas, ocorrido em 27/7/2021, e deferido conforme consta à peça 93.
	É o Relatório.

8.1: do Sr. Isau Gerino Vilela da Silva: Werbert Benigno de Oliveira Moura (8703/OAB-RN);
8.2. do Estado do Rio Grande do Norte: Carlos Frederico Braga Martins (48.750/OAB-DF).

Procuradora-Geral Cristina Machado da Costa e Silva.

TOMADA DE CONTAS ESPECIAL. CONVÊNIO. AQUISIÇÃO DE EQUIPAMENTO E MATERIAL PERMANENTE, ALÉM DA REALIZAÇÃO DE ESTUDO PARA OBTER INFORMAÇÕES RELATIVAS A INDICADORES OBTIDOS DO SISTEMAS DE INFORMAÇÕES DE MORTALIDADE (SIM) E DE NASCIDOS VIVOS (SINASC). JULGAMENTO ANTERIOR PELA REGULARIDADE E REGULARIDADE COM RESSALVA DAS CONTAS DOS EX-GESTORES. FIXAÇÃO DE NOVO E IMPRORROGÁVEL PRAZO PARA O RECOLHIMENTO DO DÉBITO POR PARTE DO ENTE FEDERADO. TRANSCURSO DO PRAZO SEM MANIFESTAÇÃO. CONTAS IRREGULARES. DÉBITO.

TOMADA DE CONTAS ESPECIAL (TCE)

Secretaria de Controle Externo de Tomada de Contas Especial (SecexTCE).

Em exame a Tomada de Contas Especial instaurada pelo Fundo Nacional de Saúde - FNS, em decorrência de irregularidades detectadas na gestão dos recursos públicos do Convênio 3.063/2007 (Siafi 617426) , celebrado entre a União, por intermédio do Ministério da Saúde, e a Secretaria de Estado de Saúde Pública do Rio Grande do Norte - SESAP/RN.
2.		Conforme visto no Relatório precedente, mediante o Acórdão 9740/2021-TCU-Segunda Câmara, esta Câmara apreciou a presente TCE e julgou as contas dos ex-Secretários de Saúde, Srs. Isaú Gerino Vilela da Silva e Luiz Roberto Leite Fonseca, regulares e regulares com ressalva, respectivamente, remanescendo o débito exclusivamente para o Estado do Rio Grande do Norte, o qual já teve suas alegações de defesa rejeitadas, tendo sido concedido novo e improrrogável prazo para o recolhimento da dívida.
3.		Naquela ocasião, assim me manifestei acerca da defesa apresentada pelo Ente Federado e sobre o débito de sua responsabilidade:
"35. Assiste razão à unidade técnica e ao MP/TCU quando entendem por rejeitar a defesa oferecida pelo Estado do Rio Grande do Norte, pois as justificativas são insuficientes para afastar a responsabilidade do ente federado no dever de recompor o dano causado ao erário federal.
36. 	Cumpre ressaltar que, nos termos da Decisão Normativa/TCU 57/2004, o Estado do Rio Grande do Norte se beneficiou indevidamente dos recursos públicos federais do Convênio 3.063/2007, ainda que sequestrado por força de decisão judicial, para quitação de dívidas do próprio ente federado.
37. 	Tal situação, sem dúvida, caracteriza desvio de finalidade dos valores avençados e, consequentemente, débito, o qual deve ser ressarcido pela aludida unidade da Federação ao Concedente. Nesse sentido, trago trecho do Voto do Ministro Augusto Nardes que embasou o recente Acórdão 12915/2020-TCU-Segunda Câmara:
 (...) 
38. 	Como se vê, o contexto fático não comporta a aplicação do suscitado postulado da intranscedência subjetiva da sanção, porquanto, em todo o tempo, é o próprio ente federado quem se beneficia do desvio de finalidade dos recursos do Convênio 3.063/2007 para quitar as suas dívidas judiciais, não havendo provas nos autos de que tenha adotado as providências necessárias para ressarcir o dano causado ao erário federal mediante o bloqueio e o sequestro judicial dos valores do aludido ajuste.
 (...) 
40. 	Outrossim, convém destacar que o caso descrito nestes autos tipifica desvio de finalidade do Convênio 3.063/2007 em benefício direto do ente federado e em prejuízo ao erário federal, não se tratando da suscitada hipótese de força maior prevista no Código Civil brasileiro (Lei 10.406/2002, art. 393) . Portanto, não procede o pedido de arquivamento desta TCE, em relação ao Estado do Rio Grande do Norte, com base na alegada hipótese de excludente de responsabilidade.
41.	Acerca do saldo remanescente do Convênio 3.063/2007, não foi anexada aos autos qualquer documentação capaz de comprovar a devolução dessa quantia ao Concedente, de tal forma que permanece o débito incialmente apontado. 
42.	Assim, restou caracterizada ofensa à Cláusula Segunda do instrumento firmado, alínea II, item 2.15 (peça 6, p. 3) , pela qual o Convenente obrigou-se a recolher à conta única do Tesouro Nacional, no prazo improrrogável de 30 (trinta) dias após a conclusão ou extinção do convênio, o saldo remanescente dos recursos financeiros repassados, inclusive os rendimentos da aplicação financeira.
43.	Ainda quanto ao débito referente a esse saldo remanescente, considerando que a quantia em questão se encontrava depositada em conta da titularidade do Estado do Rio Grande do Norte, conforme extratos relativos à movimentação financeira na conta específica do ajuste acostados aos autos, recai apenas no ente público a obrigação de sua restituição aos cofres do Tesouro Nacional, não devendo ser imputado débito ao ex-secretário estadual de saúde.
44.	Por sua vez, no que tange ao valor do prejuízo ao erário atribuído à contrapartida não aplicada, entendo que não houve dano ao erário. Como nenhuma parcela do convênio foi executada, não há que se falar em recomposição à União correspondente à parcela dos recursos federais que substituíram, indevidamente, o valor da contrapartida na implementação do objeto do ajuste."
4.		Considerando que o Estado do Rio Grande do Norte já teve suas alegações de defesa rejeitadas mediante o indigitado Acórdão 9740/2021-TCU-Segunda Câmara, tendo-lhe sido concedido novo e improrrogável prazo para o recolhimento do débito, sem que ele tenha se desincumbido dessa obrigação, cabe julgar irregulares as suas contas e condená-lo ao pagamento da quantia que lhe foi imputada, atualizada monetariamente e acrescida dos juros de mora.
5.		Cumpre, ademais, enviar cópia do Acórdão que sobrevier ao Estado do Rio Grande de Norte e ao Fundo Nacional de Saúde, para ciência.
	Ante o exposto, voto por que seja adotado o Acórdão que ora submeto a este Colegiado. 
	
TCU, Sala das Sessões, em 26 de abril de 2022.
MARCOS BEMQUERER COSTA 
Relator